【裁判字號】    98,訴,2225
【裁判日期】    981125
【裁判案由】    清償債務等
【裁判全文】
臺灣板橋地方法院民事判決              98年度訴字第2225號
原      告  甲○○
被      告  丙○○
被      告  乙○○
被      告  丁○○
兼  共  同
訴訟代理人  戊○○
被      告  委德有限公司
法定代理人  戊○○
上列當事人間請求返還不當得利事件，經本院於民國98年11月11
日言詞辯論終結，判決如下：
    主      文
被告戊○○、丙○○、乙○○、丁○○應連帶給付原告新台幣壹
佰萬元，及自民國98年10月17日起至清償日止，按週年利率百分
之五計算之利息。
被告委德有限公司應給付原告新台幣捌拾萬元，及自民國98年10
月17日起至清償日止，按週年利率百分之五計算之利息。
原告其餘之訴駁回。
訴訟費用由被告戊○○、丙○○、乙○○、丁○○連帶負擔百分
之五十一，被告委德有限公司負擔百分之四十一，餘由原告負擔
。
本判決第1 項於原告提供新台幣參拾伍萬元被告供擔保後，得為
假執行。
本判決第2 項於原告提供新台幣貳拾柒萬元被告供擔保後，得為
假執行。
原告其餘假執行之聲請駁回。
    事實及理由
一、原告起訴主張：原告於(1)95年3月7日、96年6月5日以匯款方
    式匯入450000元、100000元至訴外人褚培文帳戶，期間訴外
    人褚培文有先為50 000元之一部清償。(2)再於94年11月24日
    匯款900000元被告委德有限公司帳戶內。嗣後因訴外人褚培
    文有償還100000元。(3)又於95年3 月16日以匯款方式匯入50
    0000元至訴外人褚培文帳戶。惟訴外人褚培文於96年8月4日
    死亡，而被告戊○○、丙○○、乙○○、丁○○為訴外人褚
    培文之法定繼承人，經屢次催討，均置之不理。原告前曾以
    借款之法律關係請求被告返還，但因無法證明借款關係，而
    受判決敗訴，既然原告匯入訴外人褚培文帳戶內之款項係屬
    無法律關係，具訴外人褚培文受有該款項之利益，自應依民
    法第179 條規定不當得利之法律關係返還原告。則依民法第
    1138條、第1148條等規定，被告戊○○、丙○○、乙○○、
    丁○○等4 人既均依法繼承訴外人褚培文之債權債務，自應
    就前開不當得利之債務負連帶返還清償責任；另就被告委德
    有限公司部分，原告匯入被告委德有限公司帳戶內之款項，
    被告委德有限公司係屬無法律關係而受有該款項之利益，自
    應依民法第179 條規定不當得利之法律關係返還原告等語。
    併為訴之聲明：(一)被告戊○○、丙○○、乙○○、丁○○應
    連帶給付原告105萬元，及自97年1月29日起至清償日止，按
    年息5％ 計算之利息。(二)被告委德有限公司應給付原告90萬
    元，及自97年1月29日起至清償日止，按年息5％計算之利息
    。併陳明願供擔保請准宣告假執行。
二、被告則辯稱：原告前依借款之法律關係，請求被告給付借款
    ，業經判決駁回確定在案，現原告復以同一證據請求，程序
    是否有無理由？且原告均未能舉證褚培文確有向原告借款之
    事實，原告知悉被告家境，竟覬覦財物，以此薄弱證據要求
    被告給付。原告應提出資金往來證明、褚培文所支付利息及
    返還之支票明細，褚培文向原告借款匯入被告委德有限公司
    之資金證明。又褚培文於95年11月出售房地得款800 萬元及
    780 萬元，何以會再向原告借款？原告知悉有該款，何以未
    向褚培文催討？原告於褚培文死亡後一月有餘始提示支票，
    且在後更提示更早期日之支票，以獲不法利益。被告委德有
    限公司向來均與原告無直接金錢往來。原告應提出更多之證
    據，以為證明，且之前詢問原告被繼承人褚培文是否積欠原
    告款項，原告均告之並未積欠，是原告請求無理由等語，併
    為答辯聲明：駁回原告之訴。
三、本件兩造爭執點，在於(一)原告是否有重複起訴？(二)原告匯款
    予訴外人褚培文及被告委德有限公司，是否具有法律關係，
    亦即訴外人褚培文及被告委德有限公司是否具有不當得利？
    茲論述如下：
  (一)原告並未重複起訴：
    按民事訴訟法第400條第1項規定：「除別有規定外，確定之
    終局判決就經裁判之訴訟標的，有既判力。」、同法第 401
    條第1 項規定：「確定判決，除當事人外，對於訴訟繫屬後
    為當事人之繼受人者，及為當事人或其繼受人占有請求之標
    的物者，亦有效力。」、同第249條第1項第7 款規定：「原
    告之訴，有下列各款情形之一者，法院應以裁定駁回之。但
    其情形可以補正者，審判長應定期間先命補正：... (7)起訴
    違背第二百五十三條、第二百六十三條第二項之規定，或其
    訴訟標的為確定判決之效力所及者。」，準此以觀，就訴訟
    標的為確定判決之效力所及者，始不得再行重複起訴請求，
    倘非屬訴訟標的確定判決效力所及者，自得再行起訴請求至
    明。查兩造前因返還借款之訴訟，業經判決原告敗訴確定案
    在案，此有本院97年度板簡字第761 號宣示判決筆錄、98年
    度簡上字第21號民事判決書在卷可稽。依該判決書所載明該
    訴訟之訴訟標的為借款返還請求權之法律關係，而本件原告
    係起訴請求不當得利之返還請求權，顯非屬同一訴訟標的，
    自不合前開訴訟標的為確定判決之效力所及者之規定，依法
    原告自得為本件起訴，被告質疑原告起訴不合法，尚有誤會
    ，要不可取。
  (二)被告應返還原告不當得利款項：
    (1)原告主張：原告於(1)95年3月7日、96年6月5日以匯款方式
      匯入450000元、100000元至訴外人褚培文帳戶，期間訴外
      人褚培文有先為50 000元之一部清償。(2)再於94年11月24
      日匯款900000元被告委德有限公司帳戶內。嗣後因訴外人
      褚培文有償還100000元。(3)又於95年3 月16日以匯款方式
      匯入500000元至訴外人褚培文帳戶。原告前曾以借款之法
      律關係請求被告戊○○、丙○○、乙○○、丁○○返還，
      但因無法證明借款關係，而受判決敗訴，既然原告匯入訴
      外人褚培文帳戶內之款項係屬無法律關係，且受有該款項
      之利益，自應依民法第179 條規定不當得利之法律關係返
      還原告，惟訴外人褚培文於96年8月4日死亡，而被告戊○○、丙○○、乙○○、丁○○為褚培文之繼承人，自應就
      前開不當得利之債務負連帶返還清償責任；另就原告匯入
      被告委德有限公司帳戶內之款項，被告委德有限公司係屬
      無法律關係而受有該款項之利益，自亦應依民法第179 條
      規定不當得利之法律關係返還原告等情，業據提出之匯款
      單影本四件為證，被告就原告提出之匯款單及被告戊○○
      、丙○○、乙○○、丁○○為褚培文之繼承人，並不爭執
      （見本院98年11月11日言詞辯論筆錄），且未提出證據證
      明褚培文或被告委德有限公司係有法律上之原因而有受上
      開匯款之利益，自堪信原告此部分之主張屬實，應可採信
      。
    (2)被告雖辯稱：原告應提出之更多之證據，以為證明，且之
      前詢問原告被繼承人是否積欠原告款項，原告均告之並未
      積欠等語。但為原告否認有告知被告褚培文並未積欠原告
      款項之事實，則依民法第277 條規定：「當事人主張有利
      於己之事實者，就其事實有舉證之責任。但法律別有規定
      ，或依其情形顯失公平者，不在此限。」，被告應就此辯
      稱積極有利之事實負舉證之責，惟未據被告舉證以實其說
      ，是被告此部分之所辯，要不可取。
    (3)況原告前以該等匯款之金額係褚培文向原告借款之法律關
      係，訴請被告戊○○、丙○○、乙○○、丁○○（即褚培
      文之繼承人）償還，但為被告戊○○、丙○○、乙○○、
      丁○○否認有借款之法律存在，而為原告敗訴之判決確定
      在案，此有本院97年度板簡字第761 號宣示判決筆錄、98
      年度簡上字第21號民事判決書在卷可稽；又原告既已舉證
      證明匯款至褚培文及被告委德有限公司之帳戶內，且被告
      並未辯稱或舉證證明該等匯款係有其他法律關係存在之事
      實，自應屬無法律關係存在。原告業已舉證證明確有匯款
      予褚培文及被告委德有限公司之積極有利事實，而就不具
      有法律關係存在之消極事實，依法並不負舉證責任，則被
      告辯稱原告應提出更多證據證明云云，顯不可取。
    (4)另被告辯稱：原告應提出資金往來證明、褚培文所支付利
      息及返還之支票明細，褚培文向原告借款匯入被告委德有
      限公司之資金證明，褚培文於95年11月出售房地得款 800
      萬元及780 萬元，何以會再向原告借款？原告知悉有該款
      ，何以未向褚培文催討？原告於褚培文死亡後一月有餘始
      提示支票，且在後更提示更早期日之支票，以獲不法利益
      等語。但此均係被告質疑原告之動機，或猜測原告與褚培
      文資金往來等情，依法原告並不負舉證之責任，已如前述
      。本件因原告已舉證證明確有匯款入褚培文之帳戶及被告
      委德有限公司之帳內，如被告辯稱係褚培文或委德有限公
      司與原告間具有法律關係而為匯款，則被告即應就此有法
      律關係存在之事實負舉證之責。是被告此部分之所辯，要
      不可取。
    (5)前述兩造間因返還借款事件，則係依法應由原告負舉證證
      明確確有借貸之積極有利事實，因原告未能舉證證明，致
      受敗訴之判決；本件則係原告主張不當得利之返還訴訟，
      因就無法律上原因之消極事實，不負舉證責任，此為兩件
      訴訟之差異，附此敘明。
    (6)原告上開匯款既無法律關係，則褚培文及被告委德有限公
      司自受有該款項之利益，原告自得依不當得利之法律關係
      ，分別請求褚培文及被告委德有限公司返還，其中褚培文
      於96年8月4日死亡，而被告戊○○、丙○○、乙○○、丁○○既為褚培文之繼承人，此亦為被告戊○○、丙○○、
      乙○○、丁○○所不爭執之事實，渠等依法自應繼承該債
      務，而應負連帶返還原告之責。
    (7)再查，原告自承訴外人褚培文前曾就上開第一次匯款部分
      償還5 萬元、就匯入被告委德有限公司款項部分則已償還
      十萬元等情（見本院98年11月11日言詞辯論筆錄）。是就
      該部分之金額，自應予扣除。則原告請求被告連帶給付戊○○、丙○○、乙○○、丁○○100萬元，被告給付80 萬
      元之部分，為有理由，應予准許；至逾此範圍之不當得利
      金額之請求，為無理由，應予駁回。
    (8)按民法第203 條：「應付利息之債務，其利率未經約定，
      亦無法律可據者，週年利率為百分之五。」，又同法第22
      9條第1、2 項規定：「給付有確定期限者，債務人自期限
      屆滿時起，負遲延責任。」、「給付無確定期限者，債務
      人於債權人得請求給付時，經其催告而未為給付，自受催
      告時起，負遲延責任。其經債權人起訴而送達訴狀，或依
      督促程序送達支付命令，或為其他相類之行為者，與催告
      有同一之效力。」。本件原告起訴請求被告自97年1 月29
      日起算之法定遲延利息。惟查本件被告均並不明知有不當
      得利之事實，則原告依上開法文規定僅得請求自起訴繕本
      送達之翌日起算之法定遲延利息，則本件被告送達之起訴
      狀繕本日期為98年10月16日，此有卷附送達證書在卷可稽
      ，準此，原告請求被告給付自98年10月17日起算至清償日
      止按週年利率百分之五計算之法定遲延利息，為有理由；
      逾此範圍則無理由，應予駁回。
四、綜上所述，原告依不當得利之法律關係，請求被告戊○○、
    丙○○、乙○○、丁○○連帶給付一百萬元、被告委德有限
    公司給付80萬元，併均自98年10月17日起至清償日止，按週
    年利率百分之五計算之法定遲延利息，為有理由，應予准許
    ；逾此部分之請求，為無理由，應予駁回。
五、原告陳明願供擔保，聲請宣告假執行，經核原告勝訴部份，
    合於法律之規定，爰酌定相當之擔保金額宣告准予假執行；
    其餘原告假執行之聲請，因訴之駁回而失所依附，不予准許
    。
六、訴訟費用負擔之依據：民事訴訟法第79條、第85條第1項。
中    華    民    國    98    年    11    月    25    日
                  民事第二庭    法  官  李行一
以上正本係照原本作成
如對本判決上訴，須於判決送達後20日內向本院提出上訴狀
中    華    民    國    98    年    11    月    25    日
                                書記官  蔡於衡


司法院資訊處製作；財團法人民間司法改革基金會備份。
